臺灣苗栗地方法院刑事判決　　　　　　　 99年度訴字第761號
公　訴　人　臺灣苗栗地方法院檢察署檢察官
被　　　告　劉春光
選任辯護人　徐正安律師
上列被告因偽造有價證券案件，經檢察官提起公訴（99年度偵字
第4598號）及移送併辦（99年度偵字第6132號），本院判決如下
：
    主  文
劉春光無罪。
    理  由
一、公訴及移送併辦意旨略以：被告劉春光意圖為自己不法所有
    ，基於偽造有價證券及詐欺之犯意，於民國98年9 月30日某
    時許，在其位於苗栗縣公館鄉中義村7 鄰中義164 之13號之
    住處內，向告訴人即其友人黃福平借款新臺幣（下同）40萬
    元，並謊稱其已得第三人羅金洪之同意，而持羅金洪交付與
    其用來處理上開住處房貸之印章，在本票上盜蓋「羅金洪」
    之印文2 枚及偽簽「羅金洪」之署名1 枚，進而偽造完成以
    「羅金洪」為發票人、面額為40萬元之本票1 紙（發票日為
    98年9 月30日，到期日為98年11月30日，下稱系爭本票）。
    嗣劉春光復持之交付黃福平以供擔保上揭借款而行使之，致
    黃福平陷於錯誤，而交付已扣除先前借款之現金26萬8 千元
    予劉春光。惟黃福平屆期向劉春光索討無著，始查悉上情。
    因認劉春光涉犯刑法第201 條第1 項之偽造有價證券罪嫌。
二、按犯罪事實應依證據認定之，無證據不得認定犯罪事實；又
    不能證明被告犯罪者，應諭知無罪之判決，刑事訴訟法第15
    4 條第2 項、第301 第1 項分別定有明文。又關於本案被告
    被訴之偽造有價證券罪，以無權簽發之人冒用他人名義簽發
    有價證券為要件，如行為人基於本人之授權，或其他原因有
    權簽發者，則與無權偽造行為不同（最高法院53年度台上字
    第1810號裁判要旨參照）。
三、檢察官認被告劉春光涉有偽造有價證券犯行，無非係以被告
    劉春光於警詢、偵訊中不利於己之陳述、證人即告訴人黃福
    平、羅金洪於警詢、偵訊中之證述系爭本票影本乙紙為其依
    據。其中有關黃福平、羅金洪於警詢中之供述，均經辯護人
    以傳聞證據為由，爭執其證據能力，惟該二人已經本院於審
    理中加以傳喚作證，由辯護人行使詰問權，被告應有之反對
    詰問權已獲得確保，其先前證詞可否採信，亦由透過交互詰
    問加以檢驗，並經由直接審理加以取捨，是均應認其得為證
    據。而訊據被告劉春光固坦承有於前開開立系爭本票並交付
    黃福平供擔保而為行使之事實，惟堅詞否認有何偽造有價證
    券之犯行，辯稱：事先已經過羅金洪概括授權，伊有權在借
    用羅金洪名義登記、實為其所有之房地（即上開被告住處所
    在之房地）價值內，以羅金洪之名義，簽發票據借款。該筆
    40萬元之本票，加上原先房地貸款300 萬元，尚在房地之總
    價範圍，故其簽發系爭本票為有權簽發，並非偽造有價證券
    等語。經查：
  (一)被告有公訴意旨所指以「羅金洪」名義開立系爭本票，並交
    付黃福平以擔保借款而為行使之行為，業據被告於偵、審中
    坦白承認其事（偵4598號卷第17頁至第19頁、第48頁及本院
    卷第21頁），亦與證人黃福平於偵、審中所證相符（他字第
    719 號卷第13頁、偵4598號卷第22頁、第39頁、本院卷第98
    頁背面），且有系爭本票影本1 份在卷可參（偵4598號卷第
    42 頁 ），其事實可以認定。
  (二)關於被告所辯其住處所在之房地，係借用羅金洪之名義登記
    ，羅金洪因此同意被告在房地價值範圍內，可以其名義在外
    借款乙節，除有系爭房地之建物謄本（公館鄉○○○段357
    建號）、土地謄本（公館鄉○○○段285-17地號），在卷可
    證外（偵4598號第43、44頁），亦經證人羅金洪本人於本院
    審理中具結證實其事。由於此等概括範圍之同意，牽涉到相
    當程度之風險承擔，本院為此再三向羅金洪確實，其均為肯
    定答覆：「（問：那這樣他【指被告】是不是有權利拿著你
    這顆印章去外面用你的名字借錢？）他只要不要超過這個貸
    款的額度【指房地價值】就好。」、「（問：只要不要超過
    這個額度，有幫你還錢，他可以拿著你這個印章在外面蓋都
    沒有關係？）對。」、「（問：既然你這樣同意他用你的名
    字在外面借錢，那他的錢還不出來，你要幫他付，你知不知
    道？）就把房子賣掉啊。」、「（問：房子賣掉，錢不夠怎
    麼辦？）夠啦。」、「（問：只要沒有超過，就沒有問題？
    ）對。」（以上見本院卷第96頁背面、97頁）。此外，即使
    收受系爭本票之證人黃福平，亦於本院作證時，證稱知悉被
    告與羅金洪之間有在房地價值範圍內，可再行對外借款之事
    實（本院卷第98頁）。由於被告已將其房地登記於證人羅金
    洪名下，本可顯示兩人確實有相當信任關係，且證人羅金洪
    以房地價值為限，概括同意被告在此額度內，可以其名義在
    外借款（包括使用其印章），屆時被告如未清償債務，證人
    羅金洪當可出售房地清償，顯見證人羅金洪承擔之風險，亦
    有其相對之擔保。是其此等概括授權，既有上開證人之證詞
    可已證明，亦有社會情理基礎可憑，當可採信。
  (三)至於上開被告房地之價值，證人羅金洪雖於本院審理中證稱
    並不知悉（本院卷第90頁），但其亦同時證稱：「他房子（
    指被告房地）我知道就在300 萬元以上（按：此為已向金融
    機構貸款之金額）」、「他不可能給我借到超過450 萬元」
    （本院卷第96、97頁）。另外，知悉上開概括授權之證人黃
    長福、黃福平（同時為收受系爭本票之人）亦分別證稱：「
    450 萬元」、「價值應該400 多萬」（本院卷第81頁背面、
    本院卷第98頁），其中證人黃福平甚至證述：那時候被告買
    價為500 多萬，自己也想跟被告以400 多萬購買上開被告房
    地等語（本院卷第102 頁）。由各該證詞可以推知上開被告
    房地價值應該至少在400 萬以上。而以上開被告房地先前向
    金融機構貸款300 萬元，被告再以羅金洪名義簽發系爭本票
    40萬元，持以向黃福平借款，其借貸總金額共340 萬元，明
    顯並未超過至少400 萬房地價值，揆諸前開說明，被告簽發
    系爭本票，仍在羅金洪事先概括授權範圍內，而為有權簽發
    。再據首揭最高法院判例闡釋，此與無權簽發之偽造行為，
    自屬有間。
  (四)另外，根據收受系爭本票之證人黃福平於本院之證詞，其明
    確證稱自始知悉雖然系爭本票之發票人為羅金洪，但實際簽
    發之人為劉春光，因此其並不認為借款之人就是羅金洪，未
    來也不會跟羅金洪行使系爭本票權利（本院卷第102 、103
    頁）等情，顯見黃福平就收受系爭本票而言，並無任何陷於
    錯誤之情事。黃福平一開始出面向檢察官申告時，亦稱：「
    房子是實際上劉春光的，但登記在羅金洪名下，因為說要設
    定抵押給我，所以才開羅金洪的本票給我」等語（他字第
    719 頁），亦可證黃福平願意借款給被告之基礎，在於知悉
    被告實際有房地所有權，可供設定抵押，而非誤信羅金洪將
    以發票人身份擔保借款。是此亦無構成詐欺取財罪之餘地。
  (五)雖然被告自己及證人羅金洪先前於偵查中，均供述或證稱被
    告簽發系爭本票，並未得羅金洪之授權，惟對照兩人於偵、
    審中之全部供述觀之可知：兩人前後敘述之前提恐有所不同
    。申言之，先前被告及證人羅金洪所指，係被告就系爭本票
    並未獲得羅金洪「具體個別」之即時授權，但於本院中經探
    究後得知雖未「具體個別」授權，但有一定額度限制之「事
    先概括」授權。此觀羅金洪曾於偵查中向檢察官陳稱：「這
    是被告與黃福平的債務問題，我並不反對房子設定抵押，只
    要不牽連到我」（偵4598號卷第40頁）即可見其端倪。其所
    謂「只要不牽連到我」，正是反映兩人間在一定額度內有概
    括授權之協議，只是在偵查中未加以發掘其敘述意義之全貌
    而已。而阻卻偽造行為成立之名義人授權同意，並不以「具
    體個別」為限，倘有概括額度授權，亦生阻卻之效果。因此
    ，上開前後供述之差異，並不能執為對被告不利之認定。
四、綜上所述，本案既已查明被告事先獲得羅金洪在一定額度內
    以羅金洪名義對外簽發本票借款之概括授權，其所簽發之系
    爭本票亦在預定額度之內，被告即無起訴書所指之偽造有價
    證券犯行，應認公訴人並不能證明被告犯罪，依照前述法律
    規定，自應為被告無罪之判決。
據上論斷，應依刑事訴訟法第301 條第1 項，判決如主文。
本案經檢察官林文中到庭執行職務。
中    華    民    國   100    年    2     月    25    日
               刑事第二庭  審判長法  官  楊 清 益
                                 法  官  林 靜 雯
                                 法  官  蔡 志 宏
本件正本證明與原本無異。
如不服本判決應於收受判決後10日內向本院提出上訴書狀，並應
敘述具體理由。其未敘述上訴理由者，應於上訴期間屆滿後20日
內向本院補提理由書( 均須按他造當事人之人數附繕本) 「切勿
逕送上級法院」。告訴人或被害人如對本判決不服者，應具備理
由請求檢察官上訴，其上訴期間之計算係以檢察官收受判決正本
之日期為準。                     書記官  廖 仲 一
中    華    民    國   100    年    3     月    1     日